臺灣高雄地方法院刑事判決　
111年度易字第81號
公  訴  人  臺灣高雄地方檢察署檢察官
被      告  余春綢



選任辯護人  張耀聰律師
上列被告因侵占案件，經檢察官提起公訴（110年度偵字第27185
號），本院判決如下：
    主  文
余春綢犯侵占離本人持有物罪，處罰金新臺幣壹萬元，如易服勞
役，以新臺幣壹仟元折算壹日。
    事  實
一、余春綢於民國110年9月9日15時10分許，在宋文璋經營位於
    高雄市鼓山區九如四路、日昌路口附近之攤位購買香蕉時，
    見先前顧客林俊志不慎遺留該處之皮夾1只（未扣案，內有
    新臺幣〈下同〉9,500元、信用卡3張、金融卡1張及證件等物
    ），竟意圖為自己不法之所有，基於侵占離本人持有物之犯
    意，將上開皮夾攜離攤位侵占入己。嗣林俊志於同日稍後即
    返回該處尋找，經詢問宋文璋後，始查悉上情。
二、案經林俊志訴由高雄市政府警察局鼓山分局報告臺灣高雄地
    方檢察署檢察官偵查起訴。
    理  由
一、證據能力之判斷
  ㈠按被告以外之人於審判外之言詞或書面陳述，除法律有規定
    者外，不得作為證據；被告以外之人於檢察事務官、司法警
    察官或司法警察調查中所為之陳述，與審判中不符時，其先
    前之陳述具有較可信之特別情況，且為證明犯罪事實存否所
    必要者，得為證據，刑事訴訟法第159條第1項、第159條之2
     定有明文。查證人即告訴人林俊志（下稱告訴人）、證人
    宋文璋於本院審理時到庭證述之內容，核與其等於警詢時所
    為之陳述大致相符，被告余春綢（下稱被告）及其辯護人均
    表明不同意上開警詢中之陳述具有證據能力（見本院111年
    度易字第81號卷〈下稱本院卷〉第96頁），是告訴人、證人宋
    文璋於警詢之陳述，核屬傳聞證據，不具有不可替代之必要
    性，不符傳聞法則例外之規定，均無證據能力。
  ㈡按被告以外之人於偵查中，經檢察官非以證人身分傳喚，於
    取證時，除在法律上有不得令其具結之情形者外，亦應依人
    證之程序命其具結，方得依刑事訴訟法第159條之1第2項規
    定作為證據。是被告以外之人於偵查中未經具結所為之陳述
    ，倘與警詢等陳述同具有特信性、必要性時，依舉輕以明重
    法理，始得例外認為有證據能力。查告訴人於偵查時經檢察
    官傳喚到庭陳述，依卷內資料並無不得令具結之情形（見臺
    灣高雄地方檢察署110年度偵字第27185號卷〈下稱偵卷〉第17
    -21頁），而檢察官未令其具結，嗣後其於本院審理時到庭
    證述之內容，與前揭偵訊時所為之陳述大致相符，被告及其
    辯護人復不同意上開偵訊中之陳述具有證據能力（見本院卷
    第96頁），揆諸前揭說明，告訴人於偵訊之陳述，既未經具
    結，又不具有不可替代之必要性，即不符合傳聞證據之例外
    規定，自無證據能力。
  ㈢除上述證據外，本判決所引用其他具有傳聞證據性質之各項
    證據，均經檢察官、被告及辯護人於本院審理中，明示同意
    有證據能力（見本院卷第96頁），本院審酌各該證據作成時
    之客觀環境及條件，均無違法不當取證或明顯欠缺信用性之
    情形，作為證據使用皆屬適當，依刑事訴訟法第159條之5第
    1項規定，均有證據能力；其餘非供述證據，亦無證據證明
    係公務員違背法定程序所取得，或無證明力明顯過低之情，
    且經本院於審判期日合法踐行證據調查程序，由當事人互為
    辯論，業已保障當事人訴訟上程序權，依刑事訴訟法第158
    條之4規定反面解釋，均得採為證據。
二、認定事實所憑之證據及理由
　　訊據被告固坦認曾前往該處攤位向證人宋文璋購買香蕉等情
    ，惟矢口否認有何侵占離本人持有物犯行，辯稱：我忘記11
    0年9月9日有沒有去買香蕉，也沒有看到甚麼皮夾云云。經
    查：
  ㈠告訴人於110年9月9日15時10分稍早時許，在證人宋文璋經營
    位於高雄市鼓山區九如四路、日昌路口附近之攤位購買香蕉
    ，不慎將皮夾1只（內有9,500元、信用卡3張、金融卡1張及
    證件等物）遺留該處等情，業據被告於本院審理時所不爭執
    （見本院卷第27-28頁），且經告訴人、證人宋文璋於本院
    審理時分別證述明確（見本院卷第67-73、96-105頁），並
    有案發現場照片在卷可稽（見本院111年度審易字第133號卷
    〈下稱審查卷〉第37-39頁），此部分之事實，自堪先予認定
    。
  ㈡證人宋文璋於本院審理時具結證稱：告訴人跟被告之前都有
    跟我買過香蕉，都是常客，我於110年9月9日擺攤時，被告
    跟告訴人幾乎同時來攤位，差不多一前一後，被告在告訴人
    後面，那時候攤位只有告訴人跟被告兩個人，我有看到告訴
    人從口袋把皮夾拿出來放在桌上付錢，是一般男用皮夾，告
    訴人付完錢後就離開，被告則是從口袋拿現金付款，但我有
    看到被告在我的攤位上用左手壓著一只皮夾，然後偷偷地移
    往攤位下，很明顯在底下塞東西，被告離開時我有看到被告
    口袋鼓鼓的應該是男用皮夾，因為被告是常客，我會特別關
    注，而且當天行為很奇怪，所以我印象深刻，不過我當下在
    忙，就覺得怪怪的而已，也沒有質疑被告，後來告訴人大概
    2分鐘後跑回來說皮夾不見了，我才意識到被告拿走的是告
    訴人的皮夾，這段時間除了被告並沒有人到我的攤位，我有
    跟告訴人說如果下次遇到被告會通知他，110年9月15日我看
    到被告時，我有跟被告說人家已經知道這件事了，叫被告把
    皮夾還給人家，不然會被關還是罰金，被告就問我會怎麼樣
    ，甚麼時候要繳錢，所以我覺得被告是有坦承的等語（見本
    院卷第99-105頁），核與告訴人於本院審理時具結證稱：當
    天我去跟宋文璋買香蕉，當時攤位只有我跟被告，被告在我
    後面，我把皮夾拿出來付錢，宋文璋把香蕉給我後，我只拿
    香蕉就走了，還沒到下一個攤位就發現皮夾不見，我就趕快
    回去宋文璋攤位，宋文璋就說啊，他想起來了，他有看到被
    告用手把東西蓋住放到口袋，沒有講左手還右手，下次看到
    被告時會打電話跟我說，當天我就有去警局報案掛失等語相
    符（見本院卷第67-72頁），衡情證人宋文璋、告訴人與被
    告均無仇隙，並均具結擔保其陳述之真實性，被告並自承：
    宋文璋的叔叔有跟我先生一起打太極拳，因此介紹我認識宋
    文璋，宋文璋於110年9月15日有問我有沒有拿人家皮夾等語
    （見警卷第3-4頁），乃被告所涉侵占離本人持有物犯行，
    僅屬法定罰金刑之輕罪，偽證罪則屬最重本刑7年以下有期
    徒刑不得易科罰金之重罪，尤以證人宋文璋不過為恰好在場
    之攤商老闆，且其住所高雄市美濃區距離本院非近，被告則
    為向其購買商品之常客，依一般常理，尚難想像證人宋文璋
    有甘冒偽證重罪相繩之風險，特意前往法院就此無關自己利
    害之事項，故為虛偽陳述得罪顧客之理，是證人宋文璋證述
    內容並無瑕疵可指，且除有其他事證可資補強外，復與一般
    常情無違，應認證人宋文璋前揭證述，確與事實相符，堪以
    採信，當足認定被告確有於前揭時、地侵占告訴人不慎遺留
    該處之皮夾。
　㈢辯護人雖稱證人宋文璋於警詢及本院審理時就被告有無坦承
    犯行、告訴人與被告係一前一後或同時來購買香蕉、被告係
    將皮包放在左側或右側口袋等情節證述不一，其證述並不可
    信等語。然現場目睹證人證述是否可採時，本即需考量各證
    人之記憶力及陳述能力，加以個人之觀察能力，就所目睹對
    象之時間、關注程度、當時之情緒及身處位置及與目睹對象
    之角度、視線是否受阻礙、陳述與目睹時間之時距等一切情
    狀，綜合認定證人之證述是否可採，乃證人宋文璋於案發超
    過1年後到本院作證，其對於本案主要情節指述已屬一致，
    對於過程細節描述所述雖略有差異，但已於交互詰問過程就
    此說明，尚與常理無違，已如前述，自無從憑此遽認其證詞
    無足採信。
  ㈣辯護人雖另稱告訴人應該要當下去調取監視器畫面，沒有調
    取舉證不足等語。然告訴人對於犯罪事實並無舉證之義務，
    告訴人於本院審理時並到庭證稱：宋文璋說攤位那邊沒有監
    視器，我們去報案的時候，有請警察調監視器，警察說沒有
    辦法由監視器看到等語（見本院卷第72頁），辯護人就此已
    有誤會；而本件依卷內現存證據即足以認定被告確有於前揭
    時、地侵占上開皮夾，業如前述，復經本院函詢高雄市政府
    警察局鼓山分局則覆稱該處監視器已逾保管期限等語，有高
    雄市政府警察局鼓山分局回函在卷可考（見審查卷第59頁）
    ，併此指明。
  ㈤綜上所述，本件事證明確，被告上開犯行已堪認定，應予依
    法論科。
三、論罪科刑之理由
  ㈠罪名及罪數
    按刑法第337條所謂離本人所持有之物，係指物之離其持有
    ，非出於本人之意思者而言，故除遺失物、漂流物外，凡非
    基於持有人之意思而喪失其本人所持有之物者，均屬之。本
    件告訴人不慎將前揭皮夾遺留在攤位，嗣後即返回該處尋找
    ，並無遺失情事，性質上應屬離本人所持有之物。核被告所
    為，係犯刑法第337條之侵占離本人持有物罪。起訴意旨認
    被告係犯侵占遺失物罪，略有誤會，惟檢察官所引應適用法
    條與本院上開據以論罪科刑法條既無不同，自無庸變更起訴
    法條。
  ㈡量刑依據
　　爰以行為人之責任為基礎，審酌被告拾獲他人遺留之皮夾，
    一時心生貪念，據為己有，已有不該，被告於本院審理時復
    陳稱：宋文璋這樣誣賴我，那個東西在他桌上遺失，他的嫌
    疑最大，他奸詐然後轉移目標等語（見本院卷第114頁），
    未能坦然面對自身過錯；惟念被告別無其他前科犯行，於本
    院審理時復與告訴人以10,000元達成調解並履行完畢，有卷
    附臺灣高等法院被告前案紀錄表、本院111年度雄司附民移
    調字第896號調解筆錄、郵政跨行匯款申請書可憑（見外放
    前科卷，本院卷第59-60、75頁）；兼衡告訴人於本院審理
    時到庭陳稱：本來想說後來經過調解輕判就好，但是被告後
    來又不認罪，法院認為該怎麼判就怎麼判等語（見本院卷第
    107頁）；另被告自述學歷為高中畢業、現已退休、已婚、
    育有成年子女、有罹患疾病（基於保護當事人隱私，爰不細
    列）等語（見本院卷第110頁），及其犯罪之動機、生活狀
    況、智識程度等一切情狀，量處如主文所示之刑，並諭知以
    1,000元折算1日之易服勞役折算標準。
四、不予沒收之說明  
    刑法關於犯罪所得沒收之目的，在於剝奪犯罪行為人因犯罪
    之不當利得，回復既有合法之財產秩序，並非科以刑罰，蓋
    犯罪所得本非屬犯罪行為人之正當財產權，自不因犯罪行為
    而移轉所有權歸屬，基於「任何人都不得保有犯罪所得」之
    法理，當應予以剝奪，以回復合法之財產秩序；另為確保個
    人得依其財產存續狀態自由使用、收益及處分權能，優先保
    障被害人因犯罪所生之求償權，若行為人業與被害人達成民
    事上和解，被害人實際上已獲得補償，原有財產秩序業經回
    復，犯罪行為人既無不當得利，自無再予剝奪之理。查未扣
    案之犯罪所得皮夾1只（內有9,500元、信用卡3張、金融卡1
    張及證件等物），雖未實際發還被害人，然被告於本院審理
    時業與告訴人以10,000元達成調解並履行完畢，業如前述，
    是告訴人所受損害既已獲得填補，被告復未因犯罪獲有不當
    得利，本件犯罪破毀之原有財產秩序業經回復，自無再次沒
    收或追徵此部分犯罪所得之必要，爰不宣告沒收。
據上論斷，應依刑事訴訟法第299條第1項前段，判決如主文。
本案經檢察官蘇聰榮提起公訴，檢察官陳文哲到庭執行職務。
中　　華　　民　　國　　111 　年　　9 　　月　　29　　日
                  刑事第十一庭        法　官  黃鳳岐
以上正本證明與原本無異。
如不服本判決，應於送達後20日內，向本院提出上訴狀。
中　　華　　民　　國　　111 　年　　9 　　月　　30　　日
                                      書記官  林依潔
【附錄】本案論罪科刑法條
刑法第337條
意圖為自己或第三人不法之所有，而侵占遺失物、漂流物或其他
離本人所持有之物者，處一萬五千元以下罰金。